臺灣高等法院臺南分院民事判決　96年度上易字第59號
上　訴　人　乙○○
被上訴人　　甲○○
上列當事人間請求侵權行為損害賠償事件，上訴人對於中華民國
96年1月3日臺灣嘉義地方法院第一審判決（95年度訴字第106號
）提起上訴，本院於96年5月22日言詞辯論終結，判決如下：
    主  文
上訴駁回。
第二審訴訟費用由上訴人負擔。
    事  實
甲、上訴人方面：
一、聲明：求為判決：(一)原判決關於駁回上訴人後開第二項之部
    分及訴訟費用之裁判均廢棄。(二)被上訴人應給付上訴人新台
    幣（下同）465,000元，及自民國（下同）92年11月1日起至
    清償日止，按週年利率百分之5計算之利息。(三)第一、二審
    訴訟費用由被上訴人連帶負擔。
二、陳述：除與原判決記載相同者，茲引用之外，補稱：
    被上訴人甲○○駕車從後面追撞及上訴人，使上訴人因此人
    車倒地，受有頭部外傷、腦震盪及左側鎖骨粉碎性骨折等傷
    害，被上訴人自有過失侵權行為，應負損害賠償責任。爰請
    求賠償看護費65,000元、精神慰撫金40萬元，共計465,000
    元。
三、證據：除援用第一審所提證據外，並補提出診斷證明書2份
    為證。
乙、被上訴人方面：被上訴人經合法通知，未到庭，惟依其所提
    出之書狀作下列聲明及陳述:
一、聲明：求為判決：(一)駁回上訴。(二)第二審訴訟費用由上訴人
    負擔。
二、陳述：除與原判決記載相同者，茲引用之外，補稱：
    本件車禍之責任歸屬，經兩次送鑑定機關鑑定結果，均認非
    被上訴人甲○○之過失。上訴人一昧指陳被上訴人超速、未
    注意車前狀況、被上訴人有承認撞到她等節，完全不實。被
    上訴人在原審法庭上說過「我從未否認與上訴人發生擦撞」
    ，但並不是被上訴人去撞上訴人，而是上訴人突然闖進被上
    訴人的車道，雙方因而發生擦撞。由此可知，被上訴人已盡
    到注意車前狀況之責任，何有過失可言。
三、證據：援用第一審所提證據。
    理  由
一、程序部分：
  (一)按訴之變更或追加，非經他造同意，不得為之。但第二百五
    十五條第一項第二款至第六款情形，不在此限；又訴狀送達
    後，原告不得將原訴變更或追加他訴。但有下列各款情形之
    一者，不在此限：…(二)請求之基礎事實同一者。(三)擴張或減
    縮應受判決事項之聲明者．．．民事訴訟法第446條第1項、
    第255條第1項第2、3款定有明文。因之，於第二審為訴之變
    更追加，苟其請求之基礎事實同一者，即非法所不許。所謂
    請求之基礎事實同一，係指變更或追加之新訴與原訴之主要
    爭點有其共通性，各請求利益之主張在社會生活上可認為同
    一或關連，而就原請求訴訟及證據資料，於審理繼續進行在
    相當程度範圍內具有同一性或一體性，得期待於後請求之審
    理與以利用，俾先後兩請求在同一程序得加以解決，避免重
    複審理，進而為統一解決紛爭者，即屬之（最高法院90年台
    上字第16號判決、最高法院90年台抗字第2號裁定參照）。
    查本件上訴人於本院上訴聲明原依侵權行為之法律關係請求
    被上訴人應連帶給付上訴人745,000元（見本院卷第6、7頁
    ）。嗣於96年3月30日具狀減縮請求被上訴人應給付上訴人
    438,860元，及自92年11月1日起至清償日止，按週年利率百
    分之5計算之利息（見同上卷第37、38頁）。復於本院96年4
    月16日準備程序中減縮請求被上訴人應給付上訴人365,000
    元，及自92年11月1日起至清償日止，按週年利率百分之5計
    算之利息（見同上卷第46頁）。末於本院96年5月22日言詞
    辯論時擴張請求被上訴人應給付上訴人465,000元，及自92
    年11月1日起至清償日止，按週年利率百分之5計算之利息（
    見同上卷第63頁）。應屬擴張或減縮應受判決事項之聲明，
    亦無礙於訴訟之終結與被上訴人之防禦，依上開規定應予准
    許，合先敘明。
  (二)被上訴人未於言詞辯論期日到場，核無民事訴訟法第386條
    所列各款情形，爰准依上訴人之聲請，由其一造辯論而為判
    決。
二、本件上訴人起訴及上訴主張：原審同案被告林勝卿於92年11
    月1日下午5時5分許，駕駛車牌號碼5Q－222號營業用小客車
    （下稱林車）暫停於嘉義市○區○○路由北往南方向靠近嘉
    義火車站前嘉義縣公車站附近路旁，因林勝將車駛出時不
    慎由後撞擊同向由上訴人騎乘、車牌號碼UPR－981號之機車
    （下稱邱車）後，於邱車重心不穩之際，邱車再遭被上訴人
    甲○○駕駛車牌號碼QM－4365自用小客車（下稱王車）撞到
    ，使上訴人因此人車倒地，受有頭部外傷、腦震盪及左側鎖
    骨粉碎性骨折等傷害。為此依據侵權行為損害賠償之法律關
    係，請求被上訴人甲○○應賠償上訴人看護費65,000元、精
    神慰撫金40萬元，共計465,000元，及自92年11月1日起至清
    償日止，按週年利率百分之5計算之利息之判決等語。（原
    審判決同事件被告林勝卿應給付上訴人231,660元，併駁回
    上訴人其餘之訴。就上開上訴人勝訴部分，未據兩造上訴而
    告確定；另就上訴人敗訴部分，上訴人僅就其中關於被上訴
    人甲○○部分上訴）
三、被上訴人則以: 檢察官已認定被上訴人沒有過失，交通鑑定
    亦認定被上訴人沒有肇事責任，上訴人自陳車禍後已昏昏沈
    沈，有何依據說警察畫的現場圖不正確。上訴人提出來的照
    片是他們自己照的，不能作證據。被上訴人駕車在自己行駛
    之汽車道上，是邱車因重心不穩，突然闖到伊之汽車道內，
    邱車左邊手把擦撞王車右前車門把手附近，邱車倒掉，被上
    訴人就停在他車子的前方。上訴人一昧指陳被上訴人超速、
    未注意車前狀況、被上訴人有承認撞到她等節，完全不實。
    被上訴人在原審法庭上說過「我從未否認與上訴人發生擦撞
    」，但並不是被上訴人去撞上訴人，而是上訴人突然闖進被
    上訴人的車道，雙方因而發生擦撞。由此可知，被上訴人已
    盡到注意車前狀況之責任，何有過失可言等語，資為抗辯。
四、兩造對於下列事實，並不爭執，堪信為實：
  (一)上訴人於上開時、地，因原審同案被告林勝卿於92年11月1
    日下午5時5分許，駕駛車牌號碼5Q－222號營業用小客車（
    下稱林車）暫停於嘉義市○區○○路由北往南方向靠近嘉義
    火車站前嘉義縣公車站附近路旁，因林勝將車駛出時不慎
    由後撞擊同向由上訴人騎乘、車牌號碼UPR－981號之機車（
    下稱邱車）後，於邱車重心不穩之際，邱車再與被上訴人甲
    ○○駕駛車牌號碼QM－4365自用小客車（下稱王車）擦撞，
    上訴人因此人車倒地，受有頭部外傷、腦震盪及左側鎖骨粉
    碎性骨折等傷害。此有嘉義醫院92年11月7日診斷證明書影
    本、道路事故現場圖及道路交通事故調查表（一）、（二）
    等各1份及交通事故現場照片21張附卷可稽（見原審卷第3頁
    、第25至27頁、第37至46頁）。
  (二)被上訴人因上開事件，經臺灣嘉義地方法院檢察署及台灣高
    等法院台南分院檢察署以罪嫌不足為不起訴處分，分別有臺
    灣嘉義地方法院檢察署93年度偵字第6616號、94年度偵續字
    第17號處分書，台灣高等法院台南分院檢察署94年度上聲議
    字第826號處分書附於各該偵查卷可參。
五、上訴人主張被上訴人甲○○駕車從後面追撞及伊，致伊因此
    人車倒地，受有頭部外傷、腦震盪及左側鎖骨粉碎性骨折等
    傷害，被上訴人自有過失侵權行為，應負損害賠償責任等情
    。惟為被上訴人所否認，並以前揭情詞置辯。是本件所應審
    究者闕為: 被上訴人就本件車禍之發生，是否應負過失責任
    ？及被上訴人得否依據侵權行為損害賠償之法律關係，請求
    被上訴人賠償看護費及精神慰撫金之數額為何？經查：
（一）按「當事人主張有利於己之事實者，就其事實有舉證之責
      任。但法律別有規定，或依其情形顯失公平者，不在此限
      。」民事訴訟法第277條定有明文。又民事訴訟如係由原
      告主張權利者，應先由原告負舉證之責，若原告先不能舉
      證，以證實自己主張之事實為真實，則被告就其抗辯事實
      即令不能舉證，或其所舉證據尚有疵累，亦應駁回原告之
      請求（最高法院17年度上字第917號判例參照）。次按因
      故意或過失，不法侵害他人之權利者，負損害賠償責任，
      民法第184條第1項前段固定有明文，惟必行為人有不法之
      侵害行為始足當之。又侵權行為所發生之損害賠償請求權
      ，以有故意或過失不法侵害他人權利為其成立要件，若其
      行為並無故意或過失，即無賠償之可言（最高法院49年度
      台上字第2323號判例參照）。是以侵權行為之被害人除應
      對損害之發生予以證明外，對加害人之加害行為及故意、
      過失，亦負舉證之責任。又按汽車、機車或其他非依軌道
      行駛之動力車輛，在使用中加損害於他人者，駕駛人應賠
      償因此所生之損害。但於防止損害之發生，已盡相當之注
      意者，不在此限，民法第191條之2定有明文。本條係為加
      重駕駛人的責任要件，凡動力車輛在使用中加損害於他人
      者，即應負損害賠償責任，由法律推定駕駛人侵害他人之
      行為係出於過失。至於駕駛人之免責要件乃證明於防止損
      害之發生，已盡相當之注意義務，積極為防止損害之發生
      而有所作為，仍不免發生損害，亦即證明駕駛人使用動力
      車輛加損害於他人，非因過失所致而後可。次按汽車在雙
      向二車道行使時，在快慢車道間變換車道時，應讓直行車
      先行，並注意安全距離，道路交通規則第97條第5款（按
      ：舊法，目前新法已將第5款移列至第2項，並為文字之修
      正）定有明文。又按所謂「過失」，係指行為人雖非故意
      ，但按其情節應注意，並能注意，而不注意者，為過失；
      或行為人對於構成犯罪之事實，雖預見其能發生而確信其
      不發生者，以過失論。而汽車駕駛係目前社會之通常活動
      ，為使交通順暢，政府特制定相關行車規則供用路人參考
      ，而汽車駕駛人亦信賴其他之駕駛人、行人，均會遵行相
      關之規定謹慎用路。雖汽車駕駛人可信賴其他參與交通之
      對方亦能遵守交通規則，同時為必要之注意，謹慎採取適
      當之行動，而對於不可知之對方違規行為並無預防之義務
      。但若因對於違規行為所導致之危險，已屬可預見，且依
      法律、契約、習慣、法理及日常生活經驗等，在不超越社
      會相當性之範圍應有注意之義務者，仍有以一定之行為避
      免結果發生之義務，反之，若他人之違規事實雖極明顯，
      但因無充足之時間可採取適當之措施以避免發生交通事故
      之結果時，即難認其對於交通事故之發生具有過失，令負
      過失之責任。
（二）本件上訴人於92年11月1日下午5時5分許，騎乘邱車行駛
      於嘉義市○區○○路（由北往南方向）上，因原審同案被
      告林勝所駕駛之林車突然駛出，造成邱車該機車重心不
      穩之際，適被上訴人甲○○駕駛王車經過該路段，而與邱
      車發生事故等情，為兩造所不爭執。再由卷附之道路事故
      現場圖及道路交通事故調查表（一）、（二）及交通事故
      現場照片21張（見原審卷第25至27頁、第37至46頁）所示
      ，邱車所留之刮地痕起點係自外側車道往機車優先道之機
      車倒地位置斜刮之；而被上訴人甲○○所駕駛之王車，車
      頭及車尾之部分，皆距外側車道與機車優先道之分道線1.
      2公尺之情形以觀，並酌以被上訴人甲○○及上訴人於偵
      查中之陳述，以及證人張振河於偵查程序中證稱：「（車
      禍發生經過？）當時我看到一部機車由中山路由北向南行
      駛，機車的左手手把擦到小客車的車門，機車因此失控倒
      地」等語（見臺灣嘉義地方法院檢察署94年偵續字第17號
      卷第29頁），足認系爭事故乃係因上訴人已因原審同案被
      告林勝突然將車駛出而造成機車不穩後變換車道，因而
      使得上訴人所騎乘之機車左側與被上訴人甲○○所駕之王
      車發生擦撞所致。至上訴人提出其事後自行拍攝之照片以
      證明係王車右前車頭先撞到邱車後，邱車不穩，王車拖著
      邱車，王車才會有右邊車身的擦痕，足見王車是自後追撞
      邱車云云，惟查，上訴人提出之照片係上訴人自行拍攝，
      且一般車輛通常會有不明擦碰撞之脫漆痕跡，因此，本院
      認上訴人自行拍攝之照片要難資為證據。又衡諸常情，機
      車只有靠兩個輪胎支撐車身，若機車被汽車從後追撞，機
      車通常會傾斜倒地，否則會被彈開，殊難想像會有機車先
      被汽車從後擦撞後被汽車拖住，其後再從汽車的右邊車身
      擦過之情形，是上訴人主張系爭事故係王車自後追撞邱車
      云云，顯有悖於常情，要難採憑。又本件車禍原因經送鑑
      定機關鑑定，並將該機關之鑑定結果送覆議後，均為與本
      院上述認定結果相同之認定，亦有台灣省雲嘉區車輛行車
      事故鑑定委員會93年2月4日嘉鑑字第930099鑑定意見書及
      臺灣省車輛行車事故覆議鑑定委員會93年5月5日府覆議字
      第9320233號函等各1份附卷可憑（見原審卷第148、149頁
      ）。而本件上訴人就被上訴人甲○○前開行為向臺灣嘉義
      地方法院檢察署提出告訴，業經該署及台灣高等法院台南
      分院檢察署以罪嫌不足為不起訴處分，分別有臺灣嘉義地
      方法院檢察署93年度偵字第6616號、94年度偵續字第17號
      處分書，台灣高等法院台南分院檢察署94年度上聲議字第
      826號處分書附於各該偵查卷或原審卷可參（見原審卷第3
      3、34頁、150至154頁），稽上事證，可知上訴人騎乘邱
      車因原審同案被告林勝所駕駛之林車突然駛出，造成邱
      車該機車重心不穩後變換車道，因而使被上訴人甲○○對
      於上訴人突然闖進被上訴人的車道之明顯違規事實，因無
      充足之時間可採取適當之措施以避免發生交通事故之結果
      ，從而雙方雖因而發生擦撞，但伊上開法條規定及說明，
      即難認被上訴人對於系爭交通事故之發生具有過失。此外
      ，上訴人復無法提出積極之證據以證明兩造發生擦撞之行
      為有何故意或過失可言，自難令被上訴人負過失之責任。
      因之，本件堪認系爭車禍之發生非因被上訴人甲○○之過
      失所造成，被上訴人甲○○應可免負賠償責任。
六、綜上所述，本件上訴人主張被上訴人甲○○駕車從後面追撞
    及上訴人，使上訴人因此人車倒地，受有頭部外傷、腦震盪
    及左側鎖骨粉碎性骨折等傷害，被上訴人顯有過失之侵權行
    為等情，為不足採，被上訴人抗辯: 並不是伊去撞上訴人，
    而是上訴人突然闖進伊的車道，雙方因而發生擦撞。伊已盡
    到注意車前狀況之責任，何有過失可言等語，尚屬可信。是
    則上訴人執此主張被上訴人應負損害賠償責任云云，自屬無
    據。從而，上訴人主張本於侵權行為損害賠償之法律關係，
    請求被上訴人甲○○應賠償上訴人看護費65,000元、精神慰
    撫金40萬元，共計465,000元，及自92年11月1日起至清償日
    止，按週年利率百分之5計算之利息，為無理由，不應准許
    。原審為上訴人敗訴之判決，並無不合。上訴人上訴意旨指
    摘原判決不當，求予廢棄改判，為無理由，應予駁回。
七、本件事証已臻明確，兩造其餘攻擊防禦方法及證據資料，核
    與本件判決結果不生影響，不予一一論述，併予敘明。
八、據上論結，本件上訴為無理由，依民事訴訟法第385條第1項
    前段、第449條第1項、第78條，判決如主文。
中　　華　　民　　國　　96　　年　　 6　　月　　5 　　日
                  民事第四庭    審判長法　官　王惠一
                                      法　官　林永茂
                                      法　官　王浦傑
上為正本係照原本作成。
不得上訴。
中　　華　　民　　國　　96　　年　　6 　　月　　6 　　日
                                      書記官  廖英琇
